臺灣高等法院刑事判決
111年度上訴字第1845號
上  訴  人  
即  被  告  林慶宏



指定辯護人  周尚毅律師(義務辯護人)
上列上訴人因違反毒品危害防制條例案件，不服臺灣新北地方法
院110年度訴字第1112號，中華民國111年3月31日第一審判決（
起訴案號：臺灣新北地方檢察署110年度偵字第31911、45023號
），提起上訴，本院判決如下：
    主  文
原判決撤銷。
甲○○犯如附表二編號1至5所示之罪，各處刑及沒收如附表二編號
1至5所示；應執行有期徒刑肆年。
    事  實
一、甲○○明知甲基安非他命係毒品危害防制條例第2條第2項第2
    款規定列管之第二級毒品，依法不得持有、販賣，竟基於意
    圖營利而販賣第二級毒品之犯意，以其所使用SONY行動電話
    1支（其內含門號SIM卡0000000000號、0000000000號各1張
    ）上之LINE通訊軟體作為聯絡工具，分別於附表一所示之時
    間及地點，販賣如附表一所示金額、數量之毒品甲基安非他
    命予丁宇龍、潘志明而完成交易。嗣警方於民國110年8月18
    日10時15分，至其位於新北市○○區○○路0段000號3樓住處進
    行搜索，當場扣得上開SONY行動電話1支、分裝袋3包、電子
    磅秤1台、分裝杓1支、玻璃球2個、塑膠吸管1支等物(甲○○
    所涉施用毒品部分，另案由檢察官偵辦），始循線查悉上情
    。
二、案經臺北市政府警察局刑事警察大隊報告臺灣新北地方檢察
    署檢察官偵查起訴及移送併辦。
    理  由
壹、證據能力部分：
    按被告以外之人於審判外之陳述，雖不符刑事訴訟法第159
    條之1至第159條之4之規定，而經當事人於審判程序同意作
    為證據，法院審酌該言詞陳述或書面陳述作成時之情況，認
    為適當者，亦得為證據。又當事人、代理人或辯護人於法院
    調查證據時，知有第159條第1項不得為證據之情形，而未於
    言詞辯論終結前聲明異議者，視為有前項之同意，同法第15
    9條之5亦有明定。查本件檢察官、上訴人即被告甲○○(下稱
    被告)及辯護人就本判決下列所引被告以外之人於審判外陳
    述之證據能力均不予爭執，迄至言詞辯論終結，亦未對該等
    證據之證據能力聲明異議，本院審酌該些供述證據作成時，
    核無違法取證或其他瑕疵，認為以之作為本案之證據屬適當
    ，自有證據能力。其餘資以認定被告犯罪事實之非供述證據
    ，均查無違反法定程序取得之情形，依刑事訴訟法第158條
    之4反面規定，亦具證據能力。
貳、實體部分：
一、認定犯罪事實所憑之證據及理由：
  ㈠上揭犯罪事實，業據被告於警詢、偵查、原審及本院準備程
    序、審理時，均自白不諱（見偵卷第50至56、179至183頁，
    原審卷第79、113頁，本院卷第98、127頁），核與證人丁宇
    龍、潘志明於警詢及偵查中指證之情節(見偵卷第87至94、1
    31至135、69至72、139至143頁)，大致相符，並有卷附被告
    與丁宇龍、潘志明之LINE對話記綠截圖附卷(見偵字第31911
    號卷第57至61、77至79頁)，以及扣案之SONY行動電話1支（
    其內含門號SIM卡0000000000號、0000000000號各1張）可資
    佐證，足認被告之任意性自白確與事實相符，堪以採信。
　㈡又販賣毒品係政府嚴予查緝之違法行為，政府一向查禁森嚴
    並重罰不寬貸，且毒品可任意分裝或增減其份量，販賣毒品
    之行為亦無一定之公定價格，每次買賣之價格隨供需雙方之
    資力或關係之深淺或需求之數量、貨源之充裕與否、販賣者
    對於資金需求殷切與否、對行情認知，以及政府查緝之態度
    ，進而為各種風險評估，機動的調整，有各種不同標準，並
    非一成不變，惟販賣者從各種「價差」或係「量差」謀取利
    潤方式，或有差異，其所圖利益之非法販賣行為目的則屬相
    同。而毒品之價格不低，取得不易，凡為販賣之不法行為者
    ，苟無利可圖，應無甘冒持有毒品遭查獲之極大風險，而以
    原本或賠本價格販售之理，是其等從中賺取買賣差價或量差
    牟利之意圖及事實，應屬符合論理法則且不違背社會通常經
    驗之合理判斷。查本案被告乃智識正常之成年人，並有施用
    毒品之習，前曾有多次施用毒品之前科犯行，有本院被前案
    紀錄表附卷可參，其對於甲基安非他命之價格昂貴，取得不
    易，毒品交易為檢警機關嚴予取締之犯罪等節當知之甚稔，
    而被告與證人丁宇龍、潘志明僅為朋友關係，並非至親，亦
    無特別深厚之莫逆情誼，被告苟無利得，豈可能甘冒觸犯查
    緝風險，不辭辛勞地耗費時間、勞力，特意奔波往返而以原
    價買賣甲基安非他命之理。況且，被告於警詢時已自承：我
    跟丁宇龍的毒品交易模式，是丁宇龍先給我購毒款，然後我
    就會拿錢去找毒品上游購買毒品，然後我再將購得之毒品交
    付丁宇龍，但我每次都會少拿給丁宇龍毒品重量作為自己的
    報酬等語（見偵卷第54頁），益證被告乃透過與他人交易毒
    品從中獲得數量較多的毒品供己施用，其主觀上確有販賣第
    二級毒品藉此牟利之意圖至明。
  ㈢綜上所述，本案事證明確，被告犯行洵堪認定，應依法論科
    。　　
二、論罪：
　　核被告就附表一所為，均係犯毒品危害防制條例第4條第2項
    之販賣第二級毒品罪。被告販賣第二級毒品甲基安非他命前
    持有甲基安非他命之低度行為，為販賣之高度行為所吸收，
    均不另論罪。被告就附表一編號1至5所為5次販賣第二級毒
    品犯行，犯意各別、行為互異，應分論併罰。
三、刑之加重減輕：
　㈠累犯是否加重其刑之說明：　
　⒈被告前於①103年間因施用第二級毒品案件，經原審法院103年
    度簡字第6303號判處有期徒刑5月確定；②於104年間因施用
    第二級毒品案件，經原審法院104年度審簡字第433號判處有
    期徒刑6月確定；③於104年間因施用第一、二級毒品案件，
    經原審法院104年度審訴字第468號各判處有期徒刑9月、6月
    ，再由本院104年度上訴字第1513號駁回上訴而確定；④於10
    7年間因持有第二級毒品案件，經臺灣士林地方法院107年度
    士簡字第435號判處有期徒刑4月確定；⑤於108年間因施用第
    一級毒品案件，經原審法院108年度審訴字第689號判處有期
    徒刑8月確定，其後上開①至③所示案件，再由原審法院104年
    度聲字第5781號裁定應執行有期徒刑1年11月確定，此間經
    假釋付保護管束而出監，又於107年12月7日經撤銷假釋後入
    監執行殘刑9月11日，並與上開④、⑤所示案件接續執行，甫
    於109年9月5日縮刑期滿而執行完畢，有本院被告前案紀錄
    表1份在卷足憑，其於5年以內故意再犯本件有期徒刑以上之
    5罪，均為累犯。　
　⒉經查，被告上開構成累犯之前科犯行，乃係戕害個人身體健
    康之施用毒品、持有毒品案件，尚無涉及毒品交易、轉讓之
    犯行，與本案販賣第二級毒品罪之罪質、侵害法益、不法內
    涵並非相同，難認被告具有特別惡性或對刑罰反應力薄弱之
    情形，尚無依刑法第47條第1項累犯規定加重其刑之必要，
    爰不予加重其刑。　　　
　㈡關於毒品危害防制條例第17條第2項之審酌：
    被告就其所犯本件販賣第二級毒品犯行，於警詢、偵查、原
    審及本院審理時，均自白犯行，業如前述，應適用毒品危害
    防制條例第17條第2項之規定，分別減輕其刑。　　　
　㈢關於刑法第59條之審酌：　　
　⒈按犯罪之情狀顯可憫恕，認科以最低度刑仍嫌過重者，得酌
    量減輕其刑，刑法第59條定有明文。此所謂最低度刑，固包
    括法定最低本刑；惟遇有其他法定減輕之事由者，則應係指
    適用其他法定減輕事由減輕其刑後之最低度刑而言。倘被告
    別有法定減輕事由者，應先適用法定減輕事由減輕其刑後，
    猶認其犯罪之情狀顯可憫恕，即使科以該減輕後之最低度刑
    仍嫌過重者，始得適用刑法第59條規定酌量減輕其刑。又該
    條所謂「犯罪之情狀」，與同法第57條規定科刑時應審酌之
    一切情狀，並非有截然不同之領域，於裁判上酌減其刑時，
    應就犯罪一切情狀（包括第57條所列舉之10款事項），予以
    全盤考量，審酌其犯罪有無可憫恕之事由（即判例所稱有特
    殊之原因與環境等等，在客觀上足以引起一般同情，以及宣
    告法定低度刑，是否猶嫌過重），以為判斷（最高法院102
    年台上字第2513號判決意旨參照）。而販賣第二級毒品罪之
    法定刑為無期徒刑或10年以上有期徒刑，得併科3,000萬元
    以下罰金，其法定刑度甚重，然同為販賣第二級毒品之人，
    其原因動機不一，犯罪情節未必盡同，或有大盤毒梟者，亦
    有中、小盤之分，甚或僅止於吸毒者友儕間為求互通有無之
    有償交付，是其態樣顯非可一概而論，即其販賣行為所造成
    危害社會之程度亦非可等量齊觀，倘依其情狀處以相當之有
    期徒刑，即足以懲儆，並可達防衛社會之目的者，自非不可
    依客觀之犯行與主觀之惡性二者加以考量其情狀，是否有可
    憫恕之處，適用刑法第59條之規定酌量減輕其刑，期使個案
    裁判之量刑，能斟酌至當，符合比例原則。
  ⒉經查，被告所為本件販賣第二級毒品甲基安非他命之犯行，
    固無可取，惟衡酌其販賣對象僅2人，所販賣之甲基安非命
    數量、價金，尚非至鉅，藉此獲得之利益自屬微薄有限，其
    犯行所造成危害社會之程度，終究與毒品大盤毒梟或中、小
    盤商等實際從事販賣第二級毒品以賺取巨額利潤之犯行顯然
    有別，應屬毒品交易之下游，惡性及對於社會秩序與國民健
    康之危害程度，尚非重大惡極。本院經綜合考量上開各項情
    狀，堪認被告主、客觀之惡性程度相對輕微，縱處以經前述
    偵審自白減輕其刑後之最低刑度（有期徒刑5年），相較被
    告前開犯罪情節，猶嫌過重，無從與真正長期、大量販毒之
    惡行區別，在客觀上應足以引起一般人之同情，確有情輕法
    重之失衡現象，而堪可憫恕之情狀，為使其量刑斟酌至當，
    符合比例原則，爰均依刑法第59條之規定酌量減輕其刑，並
    依法遞減之。　　
四、撤銷原判決之理由及量刑之審酌：
  ㈠原審經審理結果，認被告犯罪事證明確，予以論罪科刑，固
    非無見，惟查：　
　⒈被告雖有經法院科刑確定及執行有期徒刑完畢之情形，然被
    告前所違犯者，乃係戕害個人身體健康之施用毒品案件，尚
    無涉及毒品轉讓、交易之犯行，與本案之犯罪型態、侵害法
    益、罪質、不法內涵及社會危害程度均有所不同，經審酌後
    尚難認被告具有特別惡性或對於刑罰反應力薄弱之情形，不
    應加重其刑，業如前述，原審裁量被告應依累犯規定加重其
    刑，容有未當。　　
　⒉再按，刑事審判旨在實現刑罰權分配正義，故法院對於有罪
    被告之科刑，應符合罪刑相當之原則，使輕重得宜，罰當其
    罪，以契合社會之法律感情。又數罪併罰之定應執行之刑，
    係出於刑罰經濟與責罰相當之考量，乃對犯罪行為人本身及
    所犯各罪之總檢視，參其立法意旨，除在於緩和多數有期徒
    刑合併執行所造成之苛酷外，更避免責任非難之重複，蓋有
    期徒刑之科處，不僅在於懲罰犯罪行為，更重在矯治犯罪行
    為人、提升其規範意識，及回復社會對於法律規範之信賴，
    是應併合處罰之複數有期徒刑倘一律合併執行，將造成責任
    非難之效果重複滿足、邊際效應遞減之不當效果，甚至有違
    責任主義，故採行加重單一刑主義，以期責罰相當，除應考
    量行為人所犯數罪反應出之人格特性，並應權衡審酌行為人
    之責任與整體刑罰目的及相關刑事政策，在量刑權之法律拘
    束性原則下，依刑法第51條第5款之規定，採限制加重原則
    ，以宣告各刑中之最長期為下限，各刑合併之刑期為上限，
    但最長不得逾30年，資為量刑自由裁量權之外部界限，並受
    法秩序理念規範之比例原則、平等原則、責罰相當原則、重
    複評價禁止原則等自由裁量權之內部抽象價值要求界限之支
    配，俾符合法律授與裁量權之目的，兼顧刑罰衡平原則。至
    數罪併罰定應執行刑之裁量標準，法無明文，然其裁量仍應
    兼衡罪責相當及特別預防之刑罰目的，具體審酌整體犯罪過
    程之各罪關係（例如各行為彼此間之關聯性《數罪間時間、
    空間、法益之異同性》、所侵害法益之專屬性或同一性、數
    罪對法益侵害之加重效應等）及罪數所反應行為人人格及犯
    罪傾向等情狀綜合判斷，為妥適之裁量，仍有比例原則及公
    平原則之拘束，倘違背此內部界限而濫用其裁量，仍非適法
    （最高法院104年度台抗字第718號裁定意旨參照）。具體而
    言，於併合處罰，其執行刑之酌定，應視行為人所犯數罪之
    犯罪類型而定，倘行為人所犯數罪屬相同之犯罪類型者，於
    併合處罰時，其責任非難重複之程度較高，應酌定較低之應
    執行刑；然行為人所犯數罪雖屬相同之犯罪類型，但所侵犯
    者為具有不可替代性、不可回復性之個人法益（如殺人、妨
    害性自主），於併合處罰時，其責任非難重複之程度則較低
    ，自可酌定較高之應執行刑；另行為人所犯數罪非惟犯罪類
    型相同，且其行為態樣、手段、動機均相似者，於併合處罰
    時，其責任非難重複之程度更高，應酌定更低之應執行刑。
    查被告所犯本件販賣第二級毒品罪共5罪，所侵害者尚非不
    可替代性、不可回復性之個人法益，其犯罪行為態樣、手段
    、動機均相同，且其所為如附表一編號2至5之販賣行為，對
    象均為潘志明，行為時間集中於110年7、8月，其責任非難
    重複程度甚高，刑罰之邊際效應遞減，揆諸上揭說明，應於
    酌定應執行刑之際，考量此情並反映於所定刑度，俾貫徹罪
    刑相當原則，以維護公平正義、法律秩序之理念及目的。審
    諸原審就被告所犯上開5罪分別量處有期徒刑2年10月、2年8
    月、2年8月、2年8月、2年7月(合計為有期徒刑13年5月)，
    定應執行刑為有期徒刑9年(1年8月＋6月×3＝3年2月)，換算總
    刑度之折算比例竟高達將近7成(108月/161月＝67%)，原判決
    顯然未慮及前述定執行刑之理念及原則，其所定應執行刑，
    實屬過重，有失定刑權衡之比例、平等原則，自有未當。
　⒊從而，被告以原審量刑、定刑過重為由提起上訴，為有理由
    ，而原判決既有上開可議之處，自屬無可維持，應由本院撤
    銷改判。　　
  ㈡爰以行為人之責任為基礎，審酌被告無視於國家防制毒品危
    害之禁令，竟販賣第二級毒品以牟利，助長毒品蔓延，將致
    施用者沈迷於毒癮而無法自拔，戕害國民身心健康，間接危
    害社會治安，所為實應予非難，兼衡其販賣毒品之對象為2
    人、次數共5次、交易毒品之犯罪手法、各次販賣毒品之數
    量、所取得之對價，又考量被告犯後於偵、審程序均坦認犯
    行，且配合偵查機關調查，積極提供上游之姓名及年籍資訊
    ，足見犯後態度良好，及其於本院自陳國中畢業之智識程度
    、未婚、現從事慈濟志工，未領有薪水等家庭生活、經濟情
    況等一切情狀(見原審卷第329頁、本院卷第145頁)，分別量
    處如附表二編號1至5所示之刑，並考量被告所犯如附表二各
    罪侵害之法益及犯罪之手段均相同、各次犯罪行為之時間及
    空間密集之程度、刑罰邊際效應隨刑期而遞減、刑罰經濟及
    恤刑之目的等因素，依法酌定如主文第2項所示之應執行刑
    。
五、沒收：　　
  ㈠按犯第4條至第9條、第12條、13條或14條第1項、第2項之罪
    者，其供犯罪所用之物，不問屬於犯罪行為人與否，均沒收
    之；犯罪所得，屬於犯罪行為人者，沒收之，前2項之沒收
    ，於全部或一部不能沒收或不宜執行沒收時，追徵其價額，
    毒品危害防制條例第19條第1項、刑法第38條之1第1項前段
    、第3項分別定有明文。
　㈡扣案之SONY行動電話1支（其內含門號SIM卡0000000000號、0
    000000000號各1張），係被告犯本案販賣第2級毒品罪所用
    之物，應依毒品危害防制條例第19條第1項規定宣告沒收。
  ㈢又本案被告於附表編號1至4所示販賣毒品而取得之現金共計1
    萬1千元（5,000元＋2,000元＋2,000元＋2,000元＝11,000元）
    ，雖均未扣案，仍應依刑法第38條之1第1項前段規定宣告沒
    收，分別於被告各次販賣第二級毒品罪之主文項下宣告沒收
    ，並依同條第3項規定諭知於全部或一部不能沒收或不宜執
    行沒收時，追徵其價額。
　㈣至扣案之分裝袋3包、電子磅秤1台、分裝杓1支、玻璃球2個
    、塑膠吸管1支等物，則依卷內事證俱無從證明與被告於本
    案所為販賣毒品甲基安非他命之犯行有何關連，尚難認定係
    供本案犯罪所用或所得之物，爰均不予宣告沒收。
據上論斷，應依刑事訴訟法第369條第1項前段、第364條、第299
條第1項前段，毒品危害防制條例4條第2項、第17條第2項、第19
條第1項，刑法第11條前段、第51條第5款、第59條、第38條之1
第1項前段、第3項，判決如主文。
本案經檢察官陳香君提起公訴及移送併辦，檢察官呂光華到庭執
行職務。
中　　華　　民　　國　　111 　年　　8 　　月　　18　　日
                  刑事第一庭  審判長法　官  周煙平
                                    法　官  吳炳桂
                                    法　官  連育群
以上正本證明與原本無異。
如不服本判決，應於收受送達後20日內向本院提出上訴書狀，其
未敘述上訴之理由者並得於提起上訴後20日內向本院補提理由書
（均須按他造當事人之人數附繕本）「切勿逕送上級法院」。
                                    書記官  廖紫喬
中　　華　　民　　國　　111 　年　　8 　　月　　18　　日
附錄：本案論罪科刑法條全文
毒品危害防制條例第4條
製造、運輸、販賣第一級毒品者，處死刑或無期徒刑；處無期徒
刑者，得併科新臺幣3千萬元以下罰金。
製造、運輸、販賣第二級毒品者，處無期徒刑或10年以上有期徒
刑，得併科新臺幣1千5百萬元以下罰金。
製造、運輸、販賣第三級毒品者，處7年以上有期徒刑，得併科
新臺幣1千萬元以下罰金。
製造、運輸、販賣第四級毒品者，處5年以上12年以下有期徒刑
，得併科新臺幣5百萬元以下罰金。
製造、運輸、販賣專供製造或施用毒品之器具者，處1年以上7年
以下有期徒刑，得併科新臺幣1百50萬元以下罰金。
前五項之未遂犯罰之。

附表一
編號 購毒者 時間(民國) 金額、數量 地 點   1 丁宇龍 110年3月4日 5000元、4公克(僅交付1公克） 新北市○○區○○路0段000號附近   2 潘志明 110年7月24日 2000元、1公克 新北市○○區○○街000號附近   3 同上 110年7月27日 同上 同上   4 同上 110年8月5日 同上 同上   5 同上 110年8月14日(起訴書誤載為24日) 2500元(尚未付款）、1公克 同上 
附表二：
編號 原審判決主文 本院判決宣告刑及沒收 備註 1 甲○○販賣第二級毒品，累犯，處有期徒刑貳年拾月，扣案之SONY行動電話壹支（其內含門號SIM卡0000000000號、0000000000號各壹張）沒收，未扣案之販賣毒品所得即現金新臺幣伍仟元沒收，於全部或一部不能沒收或不宜執行沒收時，追徵其價額。 甲○○販賣第二級毒品，處有期徒刑貳年捌月，扣案之SONY行動電話壹支（其內含門號SIM卡0000000000號、0000000000號各壹張）沒收，未扣案之販賣毒品所得即現金新臺幣伍仟元沒收，於全部或一部不能沒收或不宜執行沒收時，追徵其價額。 即附表一編號1之犯罪事實 2 甲○○販賣第二級毒品，累犯，處有期徒刑貳年捌月，扣案之SONY行動電話壹支（其內含門號SIM卡0000000000號、0000000000號各壹張）沒收，未扣案之販賣毒品所得即現金新臺幣貳仟元沒收，於全部或一部不能沒收或不宜執行沒收時，追徵其價額。 甲○○販賣第二級毒品，處有期徒刑貳年柒月，扣案之SONY行動電話壹支（其內含門號SIM卡0000000000號、0000000000號各壹張）沒收，未扣案之販賣毒品所得即現金新臺幣貳仟元沒收，於全部或一部不能沒收或不宜執行沒收時，追徵其價額。 即附表一編號2之犯罪事實 3 甲○○販賣第二級毒品，累犯，處有期徒刑貳年捌月，扣案之SONY行動電話壹支（其內含門號SIM卡0000000000號、0000000000號各壹張）沒收，未扣案之販賣毒品所得即現金新臺幣貳仟元沒收，於全部或一部不能沒收或不宜執行沒收時，追徵其價額。 甲○○販賣第二級毒品，處有期徒刑貳年柒月，扣案之SONY行動電話壹支（其內含門號SIM卡0000000000號、0000000000號各壹張）沒收，未扣案之販賣毒品所得即現金新臺幣貳仟元沒收，於全部或一部不能沒收或不宜執行沒收時，追徵其價額。 即附表一編號3之犯罪事實 4 甲○○販賣第二級毒品，累犯，處有期徒刑貳年捌月，扣案之SONY行動電話壹支（其內含門號SIM卡0000000000號、0000000000號各壹張）沒收，未扣案之販賣毒品所得即現金新臺幣貳仟元沒收，於全部或一部不能沒收或不宜執行沒收時，追徵其價額。 甲○○販賣第二級毒品，處有期徒刑貳年柒月，扣案之SONY行動電話壹支（其內含門號SIM卡0000000000號、0000000000號各壹張）沒收，未扣案之販賣毒品所得即現金新臺幣貳仟元沒收，於全部或一部不能沒收或不宜執行沒收時，追徵其價額。 即附表一編號4之犯罪事實 5 甲○○販賣第二級毒品，累犯，處有期徒刑貳年柒月，扣案之SONY行動電話壹支（其內含門號SIM卡0000000000號、0000000000號各壹張）沒收。 甲○○販賣第二級毒品，處有期徒刑貳年陸月，扣案之SONY行動電話壹支（其內含門號SIM卡0000000000號、0000000000號各壹張）沒收。 即附表一編號5之犯罪事實